臺灣臺南地方法院民事判決　　　　　　100年度婚字第72號
原　　　告　魏美珍
被　　　告　林惟寅
上列當事人間請求確認婚姻關係不成立事件，經本院於民國100
年6月30日言詞辯論終結，判決如下：
    主      文
確認原告與被告間之婚姻關係不成立。
訴訟費用新臺幣伍仟玖佰貳拾伍元由被告負擔。
    事實及理由
一、本件被告未於言詞辯論期日到場，核無民事訴訟法第386條
    所列各款情形，爰依原告之聲請，由其一造辯論而為判決。
二、本件原告起訴主張：
  (一)原告與被告曾於民國71年11月11日結婚，婚後育有現已成年
    之長子林志翰（71年11月7日生）、次子林郁翰（75年9月8
    日生）、長女林芝瑋（77年3月11日生），嗣因兩造個性不
    合，被告又長期外遇，兩造在89年12月14日協議離婚。
  (二)原告與被告另於96年4月18日書立結婚證書，並於同日申請
    辦理結婚登記，惟當時是為了給小孩完整的家庭，故辦理結
    婚登記，當時並未舉行結婚公開儀式、宴客，亦無二人以上
    之證人。結婚證書是被告去文具店購買後，被告自己書寫結
    婚證書的內容，寫結婚證書的日期為96年4月18日，兩造沒
    有在96年4月18日上午9時在自家舉行結婚典禮，也沒有在其
    他時間舉行過結婚典禮或結婚的公開儀式。主婚人魏鄭阿妹
    是原告母親，證婚人魏美華是原告的妹妹，介紹人林志翰是
    兩造的長子。為此訴請確認兩造間之婚姻關係不成立。並聲
    明：確認原告與被告間之婚姻關係不成立。
三、被告未於言詞辯論期日到場，亦未提出書狀作任何聲明或陳
    述。
四、得心證之理由：
  (一)按確認法律關係之訴，非原告有即受確認判決之法律上利益
    者，不得提起之；確認證書真偽或為法律關係基礎事實存否
    之訴，亦同。民事訴訟法第247條第1項定有明文。次按，民
    事訴訟法第247條所謂即受確認判決之法律上利益，係指因
    法律關係之存否不明確，致原告在私法上之地位有受侵害之
    危險，而此項危險得以對於被告之確認判決除去之者而言，
    故確認法律關係成立或不成立之訴，苟具備前開要件，即得
    謂有即受確認判決之法律上利益，縱其所求確認者為他人間
    之法律關係，亦非不得提起（參照最高法院42年臺上字第10
    31號判例）。
  (二)原告主張兩造並未舉行結婚公開儀式、亦無二人以上證人見
    聞結婚，婚姻關係不成立，惟兩造戶籍資料上仍記載兩造已
    結婚為夫妻關係，有原告所提出之戶籍謄本附卷可稽，足信
    原告與被告之婚姻關係存否不明確，致原告在私法上之地位
    有受侵害之危險，而此項危險得以對於被告之確認判決除去
    ，參諸前開說明，原告就本件訴訟應有即受確認判決之法律
    上利益，原告自得提起確認訴訟。
  (三)次按結婚，應有公開儀式及二人以上之證人，96年5月23日
    修正前之民法第982條第1項定有明文。又婚姻無效之訴與婚
    姻不成立之訴不同，此觀民事訴訟法第568條第1項規定自明
    。本件原審認定兩造根本未依修正前之民法第982條第1項規
    定舉行公開儀式，亦即無結婚之事實，僅在戶籍上為結婚之
    登記，而有婚姻之形式，核此情形係屬婚姻不成立，與結婚
    而不具備修正前之民法第982條第1項之方式應為無效者不同
    （參照最高法院78年度臺上字第2013號判決）。又按民事訴
    訟法第568條第1項所定婚姻無效之訴與確認婚姻成立或不成
    立之訴，兩者不同。所謂確認婚姻不成立之訴，係主張無結
    婚之事實，而有婚姻之形式；至於婚姻無效之訴，則係主張
    有結婚之事實，而其行為無效而言（參照最高法院86年度臺
    上字第483號判決）。查兩造之戶籍資料記載兩造於96年4月
    18日結婚，同日即96年4月18日辦理結婚登記，而民法第982
    條於96年5月23日修正公布，依民法親屬編施行法第4條之1
    第1項規定，應於97年5月23日施行，再依民法親屬編施行法
    第1條後段規定，關於親屬之事件，其在修正前發生者，除
    本施行法有特別規定外，亦不適用修正後之規定。查民法親
    屬編施行法就此無特別規定，因之，本件兩造結婚之成立要
    件，自應適用修正前民法第982條第1項之規定。
  (四)原告主張兩造在96年4月18日僅為戶籍上之結婚登記，並未
    舉行結婚公開儀式，亦無二位以上證人見證結婚公開儀式，
    兩造間之婚姻依法不成立等情，業據原告舉證人即兩造長子
    林志翰、原告妹妹魏美華、原告母親魏鄭阿妹為證。查證人
    林志翰證稱：「結婚證書內印章是我的，簽名不是我簽的。
    我沒有見過這張結婚證書，我的印章我都放在我的房間，我
    不確定是誰把印章拿來蓋在結婚證書上的，但是結婚證書內
    的印章不是我親自蓋的。」「（問：兩造在96年4月18日辦
    理結婚之戶籍登記，有無在當天或其他時間舉行結婚之公開
    儀式或宴客？）都沒有。我不知道兩造在96年4月18日有去
    辦理結婚的戶籍登記，兩造都沒有告訴過我，我也不知道兩
    造曾經在89年12月14日協議離婚這件事情，我一直以為兩造
    從71年11月11日結婚以來一直有婚姻關係直到現在。」等語
    （見本院100年3月24日言詞辯論筆錄）；證人魏美華證稱：
    「我沒有看過這份結婚證書，結婚證書內證婚人欄下不是我
    親自簽名的，印章也不是我的印章。我不知道是誰在這張結
    婚證書的證婚人欄下簽我的姓名及蓋我的印章。這顆印章我
    不知道誰去刻的，沒有人取得我的同意去刻我的印章在結婚
    證書內簽名蓋章，我不知道這件事情。」「（問：兩造在71
    年11月11日結婚，89年12月14日協議離婚，96年4月18日辦
    理結婚之戶籍登記，有無在當天或其他時間舉行結婚之公開
    儀式或宴客？）我知道兩造在71年11月11日結婚，89年12月
    14日協議離婚的事情，但是兩造在96年4月18日去辦理結婚
    登記的事情我完全不知道，我一直認為兩造是處於離婚的狀
    態。96年4月18日兩造辦理結婚登記沒有在當天或其他時間
    舉行結婚的儀式或公開宴客，也沒有來邀請我參加過兩造再
    次結婚的任何儀式。」等語（見同上筆錄）；證人魏鄭阿妹
    則證稱：「我沒讀書，我不認識字，我不會寫自己的名字，
    結婚證書上主婚人欄下面不是我自己簽名的，結婚證書上的
    印章我眼睛看不清楚，因為我視力不好都在就診，所以我無
    法辨認結婚證書上面主婚人欄下的印章是不是我自己的印章
    ，這張結婚證書我沒有印象，我不記得有沒有人拿過這張結
    婚證書來給我看及蓋章過。」「（問：兩造在71年11月11日
    結婚，89年12月14日協議離婚，96年4月18日辦理結婚之戶
    籍登記，有無在當天或其他時間舉行結婚之公開儀式或宴客
    ？）我知道兩造在71年11月11日結婚，89年12月14日協議離
    婚的事情，我也知道兩造在96年4月18日去戶政機關辦理結
    婚登記，但是兩造並沒有公開宴客，也沒有舉行任何結婚的
    儀式，兩造只有辦理結婚的戶籍登記而已。」等語（見同上
    筆錄），核與原告主張之事實相符。查婚姻為人之終身大事
    ，姑不論是否為再次結婚，衡情至少會稟告或告知父母、兄
    姊、家中長輩等，若有舉行結婚公開儀式，亦會通知男、女
    雙方之父母、兄姊、長輩、兩造子女等到場參加或見證，以
    示慎重或尊重，證人林志翰、魏美華、魏鄭阿妹既為兩造至
    親，竟均不知、亦未參與兩造在96年4月18日之結婚儀式，
    則原告主張兩造在96年4月18日僅為戶籍上之結婚登記，並
    未舉行結婚公開儀式，亦無二位以上證人見證結婚公開儀式
    ，應可信為真正。
  (五)因之，兩造雖於96年4月18日至戶政機關辦理結婚登記，惟
    並未依修正前之民法第982條第1項規定舉行結婚之公開儀式
    ，亦無二位以上證人見證結婚公開儀式，即無結婚之事實，
    揆諸前開說明，兩造婚姻即屬不成立，從而，原告請求確認
    原告與被告間之婚姻關係不成立，即屬有據，應予准許。
五、本件訴訟費用應由敗訴之被告負擔。經查，原告支出第一審
    訴訟費用（裁判費）新臺幣（下同）3,000元、登報費2,925
    元，合計5,925元，應由被告負擔，爰確定如主文第二項所
    示。
六、據上論結，本件原告之訴為有理由，依民事訴訟法第385條
    第1項前段、第78條、第87條第1項，判決如主文。
中    華    民    國   100    年    6     月    30    日
                  家事法庭    法  官  鄭  彩  鳳
以上正本係照原本作成。
如對本判決上訴，須於判決送達後20日內向本院提出上訴狀。如
委任律師提起上訴者，應一併繳納上訴審裁判費。
中    華    民    國   100    年    6     月    30    日
                              書記官  陳  世  明